臺灣臺北地方法院刑事判決　　　　　　　　　　　　　九十二年度自字第五五０號
　　自　訴　人　甲○○
　　代　理　人　林天財律師
　　被　　　告　乙○○
右列被告因加重毀謗案件，經自訴人提起自訴，本院判決如左：
    主  文
乙○○無罪。
    理  由
一、自訴意旨略以：被告乙○○（筆名徐朗晴）係「財訊」雜誌之總編輯，竟於民國
    九十二年二月一日出版之「財訊」雜誌內撰文指摘及傳述足以毀損自訴人甲○○
    名譽之不實報導如下：「近來政府積極進行國營事業民營化，獎勵公共建設ＢＯ
    Ｔ，吸引不少財團搶進『標的物』，：：：就目前來看，能經營的呱呱叫的不多
    見，倒是左支右絀，惹一身腥的多，威京集團甲○○：：：便是其中代表：：：
    」、「威京小沈以極小持股吃下中工、中石化兩家國營事業以來，『二中』的績
    效越作越倒退，儘管有過去國營時代累積下來的實力作後盾，但是經過八、九年
    來耗用折騰，『二中』體質不但沒有因為民營化而強化，反而越見虛弱：：：」
    、「打從民國八十三年開始民營化釋股的中工、中石化，當年可都是股市之績優
    股，也是臺灣最早民營化的國營事業。『二中』經營權落入具爭議性之小沈手中
    之後，公營之守成作風丕變，帳上累積的現金被用來大量投資股票，並對當時已
    傳出財務壓力之威京集團提供奧援，成為護盤炒股工具：：：」、「中工、中石
    化落入小沈手中之後，大搞業外投資，本業則節節派退，近五年之營運成績賺少
    賠多，去年中石化更出現新台幣（下同）三十五億大虧損，兩家原本實力堅實，
    在市場有一定競爭力之國營事業，民營化反而是末日之開始，過去之黃金歲月隨
    著民營化而日益黯淡」，致自訴人名譽嚴重受損，因認被告涉犯刑法第三百十條
    第二項之加重毀謗罪嫌。
二、本件自訴人認被告涉犯刑法之加重誹謗罪嫌，無非係以上開財訊雜誌第一０八頁
    至一一一頁之「甲○○、楊天生如何對股東交代」一文中之四段文字為主要論據
    。訊據被告固承認上開財訊雜誌文章為其所撰寫之事實，惟否認有何誹謗之犯行
    ，辯稱：九十二年二月號財訊雜誌於九十二年一月二十七日即已出刊，自訴人提
    起自訴已逾六個月之告訴期間。又本件為可受公評之事情，是依據經營績效作判
    斷，這些資料都是由中華工程股份有限公司（下稱中工公司）及中國石油化學工
    業開發股份有限公司（下稱中石化公司）公開之財務報告裡面找出來，因為中工
    公司及中石化公司民營化是從八十三年開始，其提出這些資料可以看出民營化以
    後的營運狀況，其和自訴人無冤無仇，並沒有動機去毀謗他，實際上財務數字顯
    示就是這樣，上開文章係舉出我國民營化政策實施較早時期之著名爭議案件來分
    析，民營化過程之爭議性，已散見民營化當時之多家媒體報導，本篇文章是從長
    期觀點綜合分析中工公司、中石化公司於民營化之後之經營表現，絕無誹謗自訴
    人之故意等語。
三、程序部分：
    按告訴乃論之罪，其告訴應自得為告訴之人知悉犯人之時起，於六個月內為之，
    刑事訴訟法第二百三十七條第一項定有明文。本件自訴人自訴被告涉犯刑法第三
    百十條第二項之罪，依同法第三百十四條前段之規定，須告訴乃論。被告固提出
    大宗函件彙計郵資單、驗收單表示在九十二年一月二十七日即將九十二年二月號
    財訊雜誌寄出，並在便利商店上架，然充其量僅能證明九十二年二月號財訊雜誌
    在九十二年一月二十七日即已郵寄給各經銷商及上架販售，至自訴人是否在該期
    雜誌一出刊即已閱讀知悉，仍屬無從證明；況自訴人自承係九十二年七月間始知
    悉該篇文章（見本院九十二年十月二十日準備程序筆錄），是自訴人於九十二年
    七月三十一日提起本件自訴，尚未逾六個月之告訴期間，本院自得就實體方面予
    以審判。
四、實體部分：
（一）按犯罪事實應依證據認定之，無證據不得認定犯罪事實。又不能證明被告犯罪
      者，應諭知無罪之判決，刑事訴訟法第一百五十四條第二項、第三百零一條第
      一項分別定有明文。而刑法第三百十條前段以對誹謗之事，能證明其為真實者
      不罰，係針對言論內容與事實相符者之保障，並藉以限定刑罰權之範圍，非謂
      指摘或傳述誹謗事項之行為人，必須自行證明其言論內容確屬真實，始能免於
      刑責。惟行為人雖不能證明言論內容為真實，但依其所提證據資料，認為行為
      人有相當理由確信其為真實者，即不能以誹謗罪之刑責相繩，亦不得以此項規
      定而免除檢察官或自訴人於訴訟程序中，依法應負行為人故意毀損他人名譽之
      舉證責任，或法院發現其為真實之義務，司法院大法官釋字第五０九號解釋亦
      有明文。是刑法第三百十條誹謗罪之成立，以行為人主觀上具有明知為虛偽不
      實，並意圖散布於眾而指出摘發或宣傳傳述足以毀壞貶損他人名譽之事為構成
      要件。另刑事訴訟法上所謂認定犯罪事實之證據，係指足以認定被告確有犯罪
      行為之積極證據而言，該項證據自須適合於被告犯罪事實之認定，始得採為斷
      罪資料；而認定不利於被告之事實，須依積極證據，苟積極證據不足為不利於
      被告事實之認定時，即應為有利於被告之認定，更不必有何有利之證據。另認
      定犯罪事實所憑證據，雖不以直接證據為限，間接證據亦包括在內；然而無論
      直接或間接證據，其為訴訟上之證明，須於通常一般之人均不致有所懷疑，而
      得確信其為真實之程度者，始得據為有罪之認定，倘其證明尚未達到此一程度
      ，而有合理性懷疑之存在時，即無從為有罪之認定；告訴人之告訴（自訴人之
      自訴亦同），係以使被告受刑事訴追為目的，是其陳述是否與事實相符，仍應
      調查其他證據以資審認（最高法院二十九上字第三一０五號、三十年上字第八
      一六號、七十六年台上字第四九八六號、五十二年台上字第一三００號判例均
      足資參照）。
（二）就被告在上開文章指稱「近來政府積極進行國營事業民營化，獎勵公共建設Ｂ
      ＯＴ，吸引不少財團搶進『標的物』，：：：就目前來看，能經營的呱呱叫的
      不多見，倒是左支右絀，惹一身腥的多，威京集團甲○○：：：便是其中代表
      ：：：」、「威京小沈（即自訴人）以極小持股吃下中工、中石化兩家國營事
      業以來，『二中』的績效越作越倒退，儘管有過去國營時代累積下來的實力作
      後盾，但是經過八、九年來耗用折騰，『二中』體質不但沒有因為民營化而強
      化，反而越見虛弱：：：」部分，被告係依據中工公司、中石化公司民營化前
      後之各年度財務資料作比較，自中工公司、中石化公司民營化前之八十二年度
      起至九十一年度止，以每股淨值而言，中工公司分別為二三點七二元、二一點
      ０一元、二八點六二元、二一點三二元、十九點八六元、十五點五０元、十四
      點七七元、十二點七九元、十二點八五元、十二點一二元，中石化公司分別為
      十八點八七元、十五點四０元、十六點二四元、十七點六九元、十八點一三元
      、十五點七四元、十三點五五元、十二點二九元、十點０九元、八點八七元；
      每股純益部分，中工公司分別為三點一七元、負四點一四元、二點三八元、０
      點六二元、一點０六元、負０點九八元、０點二二元、負０點九八元、０點０
      四元、０點０六元，中石化公司分別為０點一七元、負三點二二元、二點二五
      元、一點四九元、一點五五元、０點一二元、負０點二０元、０點０六元、負
      二點三四元、負一點二０元；市值部分，中工公司分別為一百七十四億元、一
      百八十三點八一億元、一百五十點一億元、一百七十三點六億元、二百九十三
      點四七億元、二百七十二點六二億元、一百三十五點一二億元、九九點四一億
      元、四十四點九二億元、五十二點一四億元，中石化公司分別為二百十七點六
      六億元、三百三十一點九六億元、二百五十億元、二百七十四點八六億元、四
      百七十五點七五億元、三百五十二點七三億元、二百六十七點六二億元、二百
      十一點六一億元、七十七點一一億元、七十四億元；另中工公司每股營收八十
      三年度為五十三點九元，九十一年度為七點六元；中工公司及中石化公司在民
      營化由自訴人經營後，在每股淨值、每股純益、市值、每股營收等數據上是每
      下愈況，才依據上開財務資料撰寫上開文章內容，並予以評論等情，業據被告
      供承在卷，並有被告依中工公司、中石化公司各年度財務報告暨查核報告書製
      作之中工公司、中石化公司歷年主要營運績效指標表及各項表格附卷可稽，自
      訴人亦不否認各該數據之真正，而中工公司及中石化公司均屬上市公司，上市
      公司之財務狀況係藉由公開之財務報表公諸於世，社會大眾可藉由其欲採用之
      財務指標就該公司之營運狀況加以檢視，而以每股淨值、每股純益、市值、每
      股營收等數據評估上市公司之營運績效並非罕見，且常以之作為比較之標準；
      又上市公司經營者之營運績效與公共利益有關，係可受公評之事，以上開數據
      評論經營者之營運績效，自有其根據。則被告依據中工公司及中石化公司各年
      度財務報告暨查核報告書，以每股淨值、每股純益、市值、每股營收等數據比
      較民營化前後之差異，得出自訴人之經營績效較中工公司及中石化公司民營化
      前為差之結論，並相信其為真實而加以評論、撰寫此部分文字，即難認被告此
      部分有何誹謗之故意。再自訴人雖另以中工公司及中石化公司之營業收入均有
      明顯成長，中工公司負債比例逐年下降，且係因整體經濟大環境不景氣而受影
      響，與自訴人無關，認被告上開文字惡意貶損自訴人名譽，惟上市公司財務報
      告之解讀本屬見仁見智，公司經營者之營運績效亦非全繫於經濟是否景氣，被
      告既未虛捏事實，以不實之數據作出評論，亦難僅以被告未與自訴人使用相同
      之數據，或營運績效係經濟不景氣之影響，遽認被告此部分有誹謗故意。
（三）就被告上開文章指稱「打從民國八十三年開始民營化釋股的中工、中石化，當
      年可都是股市之績優股，也是臺灣最早民營化的國營事業。『二中』經營權落
      入具爭議性之小沈手中之後，公營之守成作風丕變，帳上累積的現金被用來大
      量投資股票，並對當時已傳出財務壓力之威京集團提供奧援，成為護盤炒股工
      具：：：」、「中工、中石化落入小沈手中之後，大搞業外投資，本業則節節
      派退，近五年之營運成績賺少賠多，去年中石化更出現三十五億大虧損，兩家
      原本實力堅實，在市場有一定競爭力之國營事業，民營化反而是末日之開始，
      過去之黃金歲月隨著民營化而日益黯淡」部分，被告係依據中工公司、中石化
      公司民營化前後之各年度財務資料作比較，認自訴人經營中工公司、中石化公
      司後之長短期投資均有上昇，自八十五年度至九十一年度之比例更為顯著，中
      工公司由百分之十六增為三十多，中石化公司由百分之二十七增為百分之六十
      三，且所投資之股票，不僅中工公司、中石化公司有交叉持股，另投資自訴人
      威京集團相關公司，如春池建設（現更名為數位春池網路）、京華證券（現與
      元大證券合併）、京華城等公司，且投入之現金金額非少，業外投資虧損，並
      早有媒體報導，才依據上開財務資料撰寫上開文章內容，並予以評論等情，亦
      據被告供承在卷，並有中工公司及其轉投資公司九十一年底持有有價證券情形
      、短期投資明細表、八十七年度長期股權投資變動明細表、中石化公司短期投
      資明細表、長期股權投資變動表、中石化關係企業合併財務報表附註等財務報
      表資料、九十一年一月八日自由電子新聞網報導、八十八年十二月號財訊雜誌
      報導在卷足憑，自訴人亦不否認各該資料之真正，而中工公司及中石化公司既
      屬上市公司，財務報表公開，各項投資及本業經營狀況，財務報表均需揭露，
      再上市公司經營者係較專注本業經營或偏好業外投資，且所購買股票之數量、
      種類為何，是否有所謂交叉持股現象，均係社會大眾評估是否投資該公司之標
      準之一，廣為媒體所重視，相關報導履見不鮮，亦與公共利益有關，係可受公
      評之事。則被告依據中工公司及中石化公司各年度財務報告暨查核報告書、相
      關媒體報導，以中工公司及中石化公司長、短期投資明細、業外投資之方式為
      購買通稱係屬自訴人威京集團旗下公司之股票，且金額、數量龐大等數據比較
      民營化前後之差異，得出自訴人經營中工公司及中石化公司後之業外投資較民
      營化前大幅增加，並係大量購買威京集團股票之結論，相信其為真實而加以評
      論、撰寫此部分文字，亦難認被告此部分有何誹謗之故意。又自訴人雖另認中
      工公司及中石化公司投資股票之種類眾多，並非護盤炒股，惟由上開財務資料
      以觀，中工公司、中石化公司購買威京集團股票之金額尚非少數，以卷附中工
      公司九十一年底持有有價證券情形為例，中工公司持有中石化公司股票之帳面
      金額達一億三千九百四十八萬八千元、持有京華城股票之帳面金額達十二億六
      千萬元，自訴人往昔復在我國股市享有盛名，為公眾所週知，難免啟人疑竇，
      縱文章內容有可能非屬全部正確，然被告依上開財務資料及相關媒體報導確信
      為真實，亦難執此遽認被告此部分有誹謗故意。
（四）綜上所述，被告上開文章內容，係依據中工公司及中石化公司各年度財務資料
      所撰寫，並相信為真實而予以評論，相關媒體先前亦有報導，是被告上開指摘
      內容尚非毫無依據，明知不實猶惡意捏造，杜撰發表。又其文章內容雖使用較
      具挑動性之文字描述，惟在現今各類電子、平面媒體，甚至網路資訊爆炸之時
      代，為吸引讀者興趣，加以閱讀購買，若未惡意誇大不實甚至虛偽捏造，即屬
      無可厚非。本件尚難以自訴人所提證據認被告有何誹謗犯行，此外復查無其他
      積極證據足資證明被告有何自訴人所指誹謗犯行，不能證明被告犯罪，揆諸上
      開說明，自應為被告無罪之諭知。
據上論斷，應依刑事訴訟法第三百四十三條、第三百零一條第一項，判決如主文。
中      華      民      國      九十三    年    一      月    十四    日
                                    臺灣臺北地方法院刑事第十一庭
                                        審判長法  官  劉方慈
                                              法  官  林庚棟
                                              法  官  陳容正
右正本證明與原本無異
如不服本判決，應於判決送達後十日內，向本院提出上訴狀。
                                              書記官   彭雅慧
中      華      民      國      九十三    年    一      月     十四   日
